【裁判字號】    92,家上,310
【裁判日期】    921223
【裁判案由】    確認親子關係不存在
【裁判全文】
臺灣高等法院民事判決                            九十二年度家上字第三一０號
    上  訴  人  乙○○
    法定代理人  梁奕翾
    訴訟代理人  盧元琪律師
    被上訴人    甲○○
右當事人間請求確認親子關係不存在事件，上訴人對於中華民國九十二年八月六日臺
灣新竹地方法院九十二年度親字第二七號第一審判決提起上訴，經本院於九十二年十
二月九日言詞辯論終結，判決如左：
    主      文
上訴駁回。
第二審訴訟費用由上訴人負擔。
    事實及理由
一、被上訴人經合法通知，未於言詞辯論期日到場，核無民事訴訟法第三百八十六條
    所列各款情形，爰依上訴人之聲請，由其一造辯論而為判決。
二、上訴人起訴主張：上訴人之母梁奕翾與被上訴人於民國（下同）七十五年六月三
    十日結婚，八十六年六月二十三日離婚。上訴人之受胎及出生雖皆係在上訴人之
    母梁奕翾與被上訴人之婚姻關係存續中，然由長庚醫院親子鑑定報告書所載等情
    以觀，上訴人顯然非上訴人之母梁奕翾於前開婚姻關係存續時，自被上訴人處受
    胎所生。因此，上訴人顯非被上訴人之女，而係為訴外人林俊良之女，爰依法為
    此提起本訴等語。並聲明：(一)原判決廢棄。(二)確認上訴人乙○○與被上訴人甲○
    ○間親子關係不存在。（原審為上訴人敗訴之判決，上訴人不服，提起上訴）。
三、被上訴人於本院準備程序及言詞辯論期日均未到場，亦未提出任何書狀為聲明、
    陳述。
四、按「妻之受胎，係在婚姻關係存續中者，推定其所生子女為婚生子女」；「前項
    推定，如夫妻之一方能證明妻非自夫受胎者，得提起否認之訴。但應於知悉子女
    出生之日起，一年內為之」，民法第一千零六十三條第一、二項分別定有明文。
    又「妻之受胎係在婚姻關係存續中者，夫縱在受胎期間內未與其妻同居，妻所生
    子女依民法第一千零六十三條第一項規定，亦推定為夫之婚生子女，在夫妻之一
    方依同條第二項規定提起否認之訴，得有勝訴之確定判決以前，無論何人皆不得
    為反對之主張：：」，最高法院七十五年台上字第二○七一號判例可供參考（同
    院二十三年上字第三四七三號判例亦採相同見解）。由民法第一千零六十三條第
    二項否認子女之訴適用一年短期除斥期間之規定可知，該條之立法目的，非在發
    現真實血統，而係注重親子關係確定，不希望已確定之親子關係在事隔多年後再
    次受到挑戰及翻動，否則該條即無限定一年除斥期間之必要。本件上訴人謂其母
    梁奕翾與被上訴人係於七十五年六月三十日結婚，八十六年六月二十三日離婚；
    且上訴人受推定為被上訴人之婚生子女，有
    人長庚紀念醫院親子鑑定報告證明林俊良係「林羿姍」父親，有親子鑑定報告影
    本可稽（見原審卷第一一頁，按上訴人之姓名記載為「林」羿姍，顯然長庚醫院
    鑑定時，並未確實核對
    被上訴人均未於知悉上訴人出生之日起一年內提起否認子女之訴訟以求救濟，為
    上訴人所不爭執，上訴人在法律上為被上訴人之婚生子女乙節，自不得再為相反
    之主張。從而，上訴人提起本件訴訟請求確認其與被上訴人間父子關係不存在，
    欠缺訴訟標的法律關係要件，為無理由，自應駁回。
五、上訴人另主張：依最高法院四十八年台上字第九四六號判例、最高法院六十二年
    度第三次民庭庭推總會決議第八項、本院九十一年度上字第一七九號民事判決及
    一九八九年通過之「聯合國兒童權利公約」（U N Convention of Child's
    Rights）之精神，亦應認其得以提起本件之訴云云。惟查最高法院四十八年台上
    字第九四六號判例謂：「確認之訴除確認證書真偽之訴外，應以法律關係為訴訟
    標的，觀民事訴訟法第二百十七條之規定自明。身分為法律關係發生之原因，非
    即法律關係之本身，身分之存在與否，乃屬一種事實問題，不得為確認之訴之標
    的，即在親子關係事件中，亦祇有確認收養關係成立或不成之訴，而無所謂確認
    養親與養子身分之訴，徵諸同去第五百七十九條之規定，益為顯然」，與本件無
    關，且本則判例於九十年三月二十日經最高法院九十年度第三次民事庭會議決議
    不再援用，並於九十年五月八日由最高法院依據最高法院判例選編及變更實施要
    點第九點規定以（九○）台資字第○○三○○號公告在案。而最高法院六十二年
    度第三次民庭庭推總會議決議 (八)決議：「民事訴訟法第五百八十九條規定有
    就母再婚後所生子女確定其父之訴，即為確認身分之訴，而二十三年上字第三九
    七三號判例且明認非婚生子女經其生父撫育，視為認領而取得婚生子女之身分後
    ，如其身分又為其生父所否認，無須再行請求認領，如有提起確認身分之訴之必
    要，可隨時提起。故就親子身分關係，得提起確認之訴。按本院二十三年上字第
    三九七三號判例所謂『確認身分之訴』意即指『確認親子關係存在或不存在之訴
    』而言。與四十八年台上字第九四六號判例意旨，並無衝突」，其案件之情形亦
    與本件不同，不得比附援引。上訴人另提出本院九十一年上字第一七九號判決，
    支持其論點，惟查民事法院應本其確信之法律見解為判斷，不受同級法院之拘束
    ，故本院九十一年上字第一七九號判決認為除斥期間經過後仍得提起否認子女之
    訴之見解，對本院無拘束力。又我國並非一九八九年「聯合國兒童權利公約」之
    締約國，故該條約並無國內法之效力，上訴人並未舉證其規定為何（民事訴訟法
    第二百八十三條前段參照），僅主張依其精神，亦應認其得以提起本件之訴云云
    ，亦屬無據。本件純屬立法問題，如欲改變結論，應由修法解決。法律之適用應
    有其一致性，法律既已規定明確，則應一體適用，法院無裁量餘地，不得因當事
    人之不同，而異其結論。且法律規定，對個人言，時而有利；時而有害，損益同
    歸，權利、義務對等，亦屬公平。子女年幼時，法律保障子女，禁止夫逾除斥期
    間後提起否認之訴，仍應負法定扶養義務問題，但相對地亦阻斷子女認祖歸宗之
    路。故本院認為上訴人既經法律推定為被上訴人之婚生子，上訴人之母及被上訴
    人均未於知悉上訴人出生之日起一年內提起否認子女之訴以求救濟，該法律關係
    業已確定，上訴人主張其與被上訴人間親子關係不存在，為無理由，應予駁回。
    上訴人又主張：被上訴人雖推定為上訴人之父親，然因其知悉上訴人非其身所出
    之血緣，故從未盡其法律上父親之義務，甚者，更向訴外人林俊良要求，上訴人
    之姓氏是無法改變，若要改姓，拿五百萬元來，我就將其出養於你云云。惟查被
    上訴人不盡法定扶養義務，係上訴人是否得另案請求問題；被上訴人是否向林俊
    良要求五百萬元，亦與上訴人除斥期間經過後，是否得提起確認親子關係不存在
    之訴無涉。本件純屬立法政策問題，如認為立法不當，應由修法解決。又上訴人
    是否得依本判決變更為「林」姓，亦與除斥期間經過後上訴人提起確認親子關係
    不存在之訴是否有理由無關。本件事證已臻明確，兩造其餘攻擊、防禦方法及所
    舉證據，無礙勝負之判斷，爰不一一論列，附此敘明。
六、綜上所述，上訴人主張，為不足採。是則上訴人執此請求確認兩造間親子關係不
    存在云云，自屬無據。原審為上訴人敗訴之判決，理由雖然不同，結果並無不合
    。上訴意旨指摘原判決不當，求予廢棄改判，為無理由，應予駁回。
七、據上論結，本件上訴為無理由，依民事訴訟法第三百八十五條第一項前段、第四
    百四十九條第二項、第七十八條，判決如主文。
中      華      民      國    九十二    年    十二      月    二十三    日
                                民事第十二庭
                                    審判長法  官  林  丁  寶
                                          法  官  高  鳳  仙
                                          法  官  林  恩  山
正本係照原本作成。
如不服本判決，應於收受送達後二十日內向本院提出上訴書狀，其未表明上訴理由者
，應於提出上訴後二十日內向本院補提理由書狀（均須按他造當事人之人數附繕本）
上訴時應提出委任律師或具有律師資格之人之委任狀；委任有律師資格者，另應附具
律師資格證書及釋明委任人與受任人有民事訴訟法第四百六十六條之一第一項但書或
第二項（詳附註）所定關係之釋明文書影本。
中      華      民      國    九十二    年    十二      月    二十四    日
                                          書記官  周  淑  靜
附註：
民事訴訟法第四百六十六條之一（第一項、第二項）：
對於第二審判決上訴，上訴人應委任律師為訴訟代理人。但上訴人或其他法定代理人
具有律師資格者，不在此限。
上訴人之配偶、三親等內之血親、二親等內之姻親，或上訴人為法人、中央或地方機
關時，其所屬專任人員具有律師資格並經法院認為適當者，亦得為第三審訴訟代理人
。


司法院資訊處製作；財團法人民間司法改革基金會備份。
